臺灣桃園地方法院民事判決　　　　　　　110年度訴字第247號

原　　　告　張忠和　

　　　　　　張忠榮　
共　　　同
訴訟代理人　陳祖德律師
被　　　告　梁成廷　

訴訟代理人　林宗竭律師
　　　　　　簡雅君律師
上列當事人間請求塗銷抵押權登記事件，本院於民國110 年11月
4 日言詞辯論終結，判決如下：
    主  文
被告應將坐落桃園市○○區○○段○○○○○○○○○○○地號
土地（權利範圍全部），經桃園市中壢區地政事務所以民國七十
八年中字第○二五四三二號收件，於民國七十八年八月五日設定
之擔保債權總金額為本金最高限額新臺幣貳佰萬元之最高限額抵
押權設定登記予以塗銷。
訴訟費用由被告負擔。
    事實及理由
一、原告主張：坐落桃園市○○區○○段0000○000000地號土地
    （下稱系爭土地）為原告所共有，原告張忠和因購買房產欲
    向被告借款，於民國78年8 月5 日提供系爭土地設定擔保債
    權總額為新臺幣（下同）200 萬元、存續期間自78年8 月1
    日至同年11月1 日之最高限額抵押權（下稱系爭最高限額抵
    押權）予被告，茲因系爭最高限額抵押權存續期間業已屆滿
    ，且原告實際未向被告借款，並無擔保之債權存在，縱有債
    權債務關係存在，亦已罹於消滅時效，是系爭最高限額抵押
    權業已消滅，爰依民法第767 條第1 項中段規定提起本件訴
    訟等語。並聲明：被告應將系爭土地，設定權利範圍全部，
    於78年8 月5 日以桃園市○○區地○○○○○○○000000號
    收件本金最高限額200 萬元之系爭最高限額抵押權設定登記
    ，予以塗銷。
二、被告則以：原告張忠和與被告於78年間約定由被告出資3 分
    之1 、張忠和出資3 分之2 ，合夥出資農地買賣投標系爭土
    地，因張忠和具有自耕農身分，兩造即合意將全部土地登記
    於張忠和名下，並於系爭土地上設定系爭最高限額抵押權予
    被告，以擔保被告合夥出資債權及合夥清算之債權，兩造合
    夥財產既未經清算，擔保債權仍存在，故系爭最高限額抵押
    權自屬尚未消滅等語，資為抗辯。並聲明：原告之訴駁回。
三、兩造不爭執事項：
  ■怢t爭土地於78年4 月14日由原告張忠和以同年3 月21日之拍
    賣為原因，取得所有權全部之登記。
  ■邡t爭土地於78年8 月5 日以桃園市○○區地○○○○○○○
    000000號收件，由張忠和設定系爭最高限額抵押權，存續期
    間為78年8 月1 日起至78年11月1 日止，權利範圍全部。擔
    保債權未約定利息、遲延利息、違約金。
  ■坉鴔i張忠榮於94年6 月8 日以同年1 月3 日之贈與為原因，
    自張忠和取得系爭土地3 分之1 所有權。
四、原告主張系爭土地上之系爭最高限額抵押權業已消滅，應予
    以塗銷等情，為被告所否認，並以前揭情詞置辯，故本件爭
    點厥為：■怢t爭最高限額抵押權擔保之債權為何？是否已經
    消滅？■阰鴔i張忠和與被告間有無合夥關係存在？系爭土地
    於78年間是否係由張忠和獨資購買？抑或係如被告所抗辯，
    由張忠和與被告基於合夥關係合資購買？■坉鴔i依民法第76
    7 條第1 項中段請求塗銷系爭最高限額抵押權，有無理由？
    茲分述如下：
  ■怮鶶怜狎倥B抵押契約定有存續期間者，其期間雖未屆滿，然
    若其擔保之債權所由生之契約已合法終止或因其他事由而消
    滅，且無既存之債權，而將來亦確定不再發生債權，其原擔
    保之存續期間內所可發生之債權，已確定不存在，依抵押權
    之從屬性，應許抵押人請求抵押權人塗銷抵押權設定登記（
    最高法院83年台上字第1055號判例意旨參照）。原告主張原
    告張忠和於78年3 月21日購得系爭土地後，因欲另購新房產
    ，預期將有資金需求，乃提供系爭土地設定系爭最高限額抵
    押權予被告，以備向被告借款，嗣購得新房產後，再以新房
    產向銀行借貸，而清償向被告之借款，故系爭最高限額抵押
    權存續期間僅3 個月即足夠，但後原告張忠和因未克購得新
    房產，故實際未向被告借貸分文，系爭最高限額抵押權擔保
    之債權確定不存在等語（見本院卷第69頁），經核與系爭土
    地於78年4 月14日由原告張忠和以同年3 月21日之拍賣為原
    因單獨取得所有權全部之登記後，隨即設定存續期間為78年
    8 月1 日起至78年11月1 日止之系爭最高限額抵押權情節大
    致相符。觀諸系爭最高限額抵押權存續期間僅3 月，甚為短
    暫，且未約定任何利息、遲延利息或違約金等，有系爭土地
    登記第一類謄本可佐（見本院卷第51頁至第57頁），足認系
    爭最高限額抵押權應係就尚未發生之可能債權債務關係預作
    設定，且該借貸關係其後並未成立，方致系爭最高限額抵押
    權存續期間甚短，而未有任何關於消費借貸條件之約定，故
    原告主張大致可信。
　■佼Q告雖抗辯系爭最高限額抵押權係為擔保被告合夥出資債權
    及合夥清算之債權云云，並提出載有：當初被告出資3 分之
    1 ，委託原告張忠和出面標購系爭土地全部，購後未分割持
    份，由原告張忠和之胞弟即證人張忠明出面協調，原告張忠
    和才開立本票200 萬元作為抵押保證等語之協議書影本1 紙
    （見本院卷第65頁）以資佐證。惟查，上開協議書上只有被
    告1 人之簽名及用印，且經原告否認其內容之真正。又上開
    協議書係於本件原告起訴前未久之109 年11月18日才作成，
    是否確為兩造於78年間權利關係之憑證，或僅係被告單方所
    作成，尚非無疑。經本院傳喚證人張忠明到庭，證人張忠明
    拒絕證言並陳稱：我對於兩造間就系爭土地發生什麼事情不
    了解，當事人也沒有告訴我等語（見本院卷第120 頁），堪
    認上開協議書之憑信性實有疑問。本院查，系爭最高限額抵
    押權存續期間自78年8 月1 日起至78年11月1 日止，僅3 月
    ，合夥關係豈有可能如此短暫？且本件未有證據顯示兩造自
    78年起迄今，曾就任何合夥事務進行經營，被告上開抗辯情
    節顯然不足採信。另被告提出其與證人張忠明、被告之女梁
    珮馨對話之錄音譯文，該等對話時間、地點均屬不詳，且僅
    係片段之節錄，內容中更可見被告刻意之引導（見本院卷第
    93頁至第99頁），不能據以作成有利被告之認定。至被告另
    聲請傳喚證人李淑娥、梁珮馨到庭作證，經本院通知後上開
    證人未能到庭，本院認無再行通知之必要。又被告於本院言
    詞辯論終結之日當庭聲請函調被告張忠和所申設永豐銀行桃
    園分行帳號01100400004362號帳戶於97年間之歷史交易資料
    ，並提出該帳戶於97年間提領現金1 萬1,700 元2 次之存摺
    內頁影本（見本院卷第129 頁），待證事實為原告張忠和有
    將系爭土地租金3 分之1 交付被告之事實云云，惟縱上開帳
    戶有提領現金之交易紀錄，亦無法由單純提領現金之事實證
    明上開待證事實為真，況被告於本院言詞辯論終結之日當庭
    聲請調查上開證據，已屬逾時提出，有礙訴訟終結，本院認
    非無延滯訴訟之意圖，無調查之必要。
  ■奀q而，系爭最高限額抵押權雖經設定，惟並無擔保之債權，
    而將來亦確定不再發生債權，依抵押權之從屬性，原告依民
    法第767 條第1 項中段規定請求被告塗銷系爭最高限額抵押
    權設定登記，為有理由。
五、綜上所述，原告依民法第767 條第1 項中段規定請求被告應
    將系爭土地於78年8 月5 日以桃園市○○區地○○○○○○
    ○000000號收件本金最高限額200 萬元之系爭最高限額抵押
    權設定登記予以塗銷，應予准許。
六、本件事證已臻明確，原告其餘攻擊防禦方法及證據，核與判
    決之結果不生影響，爰不一一論列，併此敘明。
七、訴訟費用負擔之依據：民事訴訟法第78條。
中　　華　　民　　國　 110　　年　　11　　月　　30　　日
                  民事第一庭    法　官　許自瑋
正本係照原本作成。
如對本判決上訴，須於判決送達後二十日內向本院提出上訴狀。
如委任律師提起上訴者，應一併繳納上訴審裁判費。
中　　華　　民　　國　 110　　年　　11　　月　　30　　日
                                書記官  吳光彧